【裁判字號】    92,台上,2337
【裁判日期】    921030
【裁判案由】    塗銷所有權移轉登記
【裁判全文】
最高法院民事判決                              九十二年度台上字第二三三七號
    上  訴  人  丙 ○ ○
    訴訟代理人  林 思 銘律師
    被 上訴 人  甲○○○
                乙 ○ ○
右當事人間請求塗銷所有權移轉登記事件，上訴人對於中華民國九十一年一月二十二
日台灣高等法院台中分院第二審判決（九十年度上字第四四四號），提起上訴，本院
判決如左：
    主  文
上訴駁回。
第三審訴訟費用由上訴人負擔。
    理  由
本件上訴人雖未於法定期間內就被上訴人乙○○部分提起第三審上訴，惟其對被上訴
人甲○○○所提起之合法上訴，因係基於乙○○與甲○○○二人通謀虛偽意思表示，
渠等間之買賣行為應屬無效而為之，其訴訟標的對於該買賣行為之雙方即屬必須合一
確定。依民事訴訟法第五十六條第二款規定，上訴人對甲○○○上訴之效力及於乙○
○，應併列乙○○為被上訴人。先予敘明。
其次，上訴人主張：被上訴人乙○○向伊借款新台幣（下同）一百萬元，於伊取得支
付命令，行將實施強制執行之際，竟與被上訴人甲○○○通謀，就其所有坐落苗栗市
○○段一二一之二、一二二地號，面積○．○一○三公頃、○．○○三六公頃等二筆
土地應有部分各二分之一（下稱系爭土地）為虛偽之買賣行為，並辦畢所有權移轉登
記，該買賣行為應屬無效。爰求為確認被上訴人間於民國八十七年九月十五日就系爭
土地之買賣行為無效，甲○○○應將該土地於同日向苗栗市地政事務所所為之移轉登
記予以塗銷之判決。
被上訴人則以：乙○○確因票據上背書人之責任而積欠甲○○○二百二十萬元，乙○
○為抵償該票據債務，始將系爭土地賣與甲○○○，並非通謀虛偽之買賣行為等語，
資為抗辯。
原審斟酌全辯論意旨及調查證據之結果，以：被上訴人抗辯甲○○○曾貸與訴外人鄭
淦來二百二十萬元，而取得志鴻汽車企業有限公司（下稱志鴻公司）負責人鄭淦來簽
發、經乙○○背書之六紙各二十萬元、一紙一百萬元支票，甲○○○嗣以乙○○為債
務人，聲請台灣苗栗地方法院（下稱苗栗地院）核發八十七年度促字第七二七六號支
付命令，被上訴人間確有該二百二十萬元之票據債權債務存在等情，有甲○○○自八
十三年十一月二日起至八十四年一月五日止之苗栗市農會活期儲蓄存款帳戶存摺所載
資金往來明細及該支付命令足憑，並經第一審法院調閱該支付命令卷查證屬實，自堪
信為真實。參以乙○○為清償其票據債務，除將系爭土地作價賣與甲○○○辦畢所有
權移轉登記外，尚依渠等間所訂和解書第二條之約定，償付作價不足部分之價金十五
萬四千六百九十一元予甲○○○，有台灣銀行支票及苗栗市農會函可稽，益證乙○○
為抵償票據債務而將系爭土地賣與甲○○○，該買賣行為並非出於通謀虛偽意思表示
。至甲○○○所提出以志鴻公司為發票人，分別以新竹國際商業銀行及台灣銀行苗栗
分行為付款人、經乙○○背書之支票十一紙，其發票日均介於八十三年九月十五日至
同年十月八日之間，屬密集借款，固與被上訴人所稱鄭淦來係於八十四年間起至八十
五年間簽發該支票，且鄭淦來係有借有還等語不符，惟該支票僅係證明鄭淦來與甲○
○○間前此之支票往來皆由乙○○背書之間接事實，與本件債權之資金來往無涉。又
甲○○○雖至八十七年間始聲請核發支付命令，而未於發票日起一年內提示付款及行
使追索權；發票人志鴻公司鄭淦來及背書人乙○○亦均未提出時效抗辯，然債權人就
其債權於何時行使，債務人是否主張時效抗辯，原屬渠等之權利，殊無強制其行使之
理，不能據此即認被上訴人間之票據債務係屬虛偽。從而，上訴人求為確認被上訴人
間就系爭土地所為之買賣行為無效並命甲○○○塗銷系爭土地之所有權移轉登記，自
非有理。為原審心證之所由得，另說明兩造其餘攻擊防禦方法，不影響判決之結果，
乃不予贅述。因而維持第一審所為上訴人敗訴之判決，駁回其上訴，經核於法洵無違
誤。查原審認定被上訴人間之債權債務關係存在，係以甲○○○於聲請苗栗地院核發
八十七年度促字第七二七六號支付命令時所提出之六紙各二十萬元、一紙一百萬元之
支票為據，該一百萬元之支票，又係二紙二十萬元、二紙三十萬元換票而來（見一審
卷五六頁、原審卷一八八頁），此與被上訴人所提出用以證明乙○○確曾多次在志鴻
公司鄭淦來簽發、向甲○○○借款之已兌現支票上背書之間接事實之另十紙支票，係
不同之客體，上訴人將之混為一談，執認原判決理由矛盾，即非有據。縱該證明間接
事實之支票僅為十紙而原審誤為十一紙，亦不影響其就被上訴人間確有債權債務存在
之認定。上訴論旨，猶執前詞就原審取捨證據及認定事實之職權行使，暨原判決贅述
之理由，指摘原判決不當，求予廢棄，非有理由。
據上論結，本件上訴為無理由，依民事訴訟法第四百八十一條、第四百四十九條第一
項、第七十八條，判決如主文。
中      華      民      國    九十二    年      十      月     三十     日
                              最高法院民事第七庭
                                  審判長法官  蘇  茂  秋
                                        法官  朱  建  男
                                        法官  蘇  達  志
                                        法官  沈  方  維
                                        法官  鄭  玉  山
      右正本證明與原本無異
                                              書  記  官
中      華      民      國    九十二    年     十一     月     十二     日


司法院資訊處製作；財團法人民間司法改革基金會備份。
